---
title: 'Ayudantía 5: Dudas y práctica'
author: "Francesca Alej. Roco"
date: "Segundo semestre 2025"
output:
  html_document:
    toc: true
    toc_depth: 3
    toc_float: true
    collapsed: true
    smooth_scroll: true
    theme: journal
    highlight: kate
    df_print: paged
    code_folding: show
subtitle: Metodología Cuantitativa con RStudio
---

```{r setup, include=FALSE}
knitr::opts_chunk$set(echo = TRUE)
options(repos = c(CRAN = "https://cloud.r-project.org"))

# 0. Cargar paquetes

# Cargamos tidyverse y openxlsx
pacman::p_load(tidyverse, openxlsx, readxl)
```


# Repaso Prueba

* R básico  
* Data Wrangling  
* Tidyverse 

---

# R BÁSICO

## Crear datos y guardar objetos de datos
**Sample**

```{r}
# Cantidad de animes vistos
animes_vistos <- sample(0:30, size = 200, replace = TRUE)
```

```{r}
# 🔶EJERCICIO: Explique qué hace el siguiente código
# Horas semanales dedicadas a ver anime
horas_anime <- sample(1:20, size = 200, replace = TRUE)
```

```{r}
# Animes vistos
animes <- sample(c("Full Metal Alchemist", "One Piece", "HunterxHunter", "Shingeki no Kyojin", "Jujutsu Kaisen", "Monster", "Evangelion", "Demon Slayer", "Otro"), size = 200, replace = TRUE)
```

```{r}
# Plataforma principal para ver anime 
plataformas <- sample(c("Crunchyroll", "Netflix", "AnimeFLV", "Hidive", "Cuevana"), size = 200, replace = TRUE)
```

## Crear data frame
**data.frame**
### EJERCICIO: Completen el código para crear un data frame llamado "anime" con los vectores creados anteriormente

______ <- data.frame(___, ___, ___)

```{r}
anime <- data.frame(animes_vistos, horas_anime, animes, plataformas)
```

## Explorar data
**class** **glimpse** 

```{r}
# Explique qué hace la función Class y a qué puede aplicarse
class(anime) 

# Explique qué hace la función glimpse
glimpse(anime)
```

## Indexación con []

```{r}
# Indexamos para obtener las personas que han visto 10 o + animes
anime[anime$animes_vistos >= 10, ] # la , indica que queremos todas las columnas de esas filas.
```

---

# DATA WRANGLING y TIDYVERSE 

## 1. Importar base de datos
```{r}
# Abrimos la base de datos correspondiente a la Encuesta de estudiantes de Antropología del año 2023
base_antropologia <- read_excel("~/Desktop/Ayudantías Cuanti 2 R/Ayudantías markdown/Ayudantía 5/Encuesta-Estudiantes-Antropología-2023-(respuestas).xlsx")

View(base_antropologia)
```


## 2. Explorar base
```{r}
glimpse(base_antropologia)

summary(base_antropologia)

names(base_antropologia)
```

## 3. Limpieza de datos
**janitor::cleannames**
Transformamos todo a minúscula, quitamos tildes, sacamos signos, borramos espacios.
```{r}
base_antropologia <- janitor::clean_names(base_antropologia)

names(base_antropologia)
```

## 4. Renombrar variables
**dplyr::rename**
```{r}
base_antropologia <- base_antropologia %>%
  dplyr::rename(
    edad = p02_edad_del_a_entrevistado,
    genero = p03_genero_del_a_entrevistado_a,
    anio_carrera = p04_ano_en_que_se_encuentra_de_la_carrera_1_2_3_4_5,
    comuna_actual = p05_comuna_actual_de_residencia,
    comuna_previa = p06_comuna_de_residencia_de_su_familia_nuclear_padres_hermanos_as_u_otros_as_cuidadores_o_en_la_que_vivio_la_mayor_parte_de_infancia_y_adolescencia,
    tipo_establecimiento = p07_ultimo_tipo_de_establecimiento_educativo_en_que_realizo_su_ensenanza_media,
    puntaje = p08_puntaje_final_obtenido_en_la_prueba_de_seleccion_universitaria_poderado_segun_carrera_elegida,
    situacion = p09_cual_de_estas_situaciones_describe_mejor_su_actividad_principal_durante_el_ultimo_mes,
    nivel_educativo_madre = p10_indique_el_maximo_nivel_educativo_obtenido_por_su_madre,
    empleo_madre = p11_actualmente_su_madre_trabaja,
    ocupacion_madre = p12_cual_es_la_ocupacion_u_oficio_actual_de_su_madre_describa_las_principales_tareas_y_funciones_en_el_puesto_de_trabajo_actual_de_su_madre,
    nivel_educativo_padre = p13_indique_el_maximo_nivel_educativo_obtenido_por_su_padre,
    empleo_padre = p14_actualmente_su_padre_trabaja,
    ocupacion_padre = p15_cual_es_la_ocupacion_u_oficio_actual_de_su_padre_describa_las_principales_tareas_y_funciones_en_el_puesto_de_trabajo_actual_de_su_padre,
    sostenedor = p17_quien_es_el_principal_sostenedor_a_de_su_hogar_actual_quien_aporta_mas_ingresos,
    clase_social = p18_en_la_sociedad_comunmente_existen_distintos_grupos_o_clases_sociales_las_personas_de_clase_social_alta_son_las_que_tienen_los_ingresos_mas_altos_el_mayor_nivel_de_educacion_y_los_trabajos_mas_valorados_las_personas_de_clase_social_baja_son_las_que_tienen_los_ingresos_mas_bajos_el_menor_nivel_de_educacion_y_los_trabajos_menos_valorados_entre_estas_clases_existen_otras_intermedias_segun_su_opinion_a_cual_de_los_siguientes_grupos_o_clases_sociales_pertenece_usted,
    acceso_computador_hogar = p19_podria_decirme_si_su_casa_tiene_computador_ya_sea_notebook_o_de_escritorio_actualmente,
    acceso_computador_personal = p20_podria_decirme_si_usted_tiene_computador_para_uso_personal_ya_sea_notebook_o_de_escritorio_actualmente,
    acceso_celular = p21_podria_decirme_si_usted_tiene_smartphone_personal_actualmente,
    frecuencia_música = p22_con_que_frecuencia_escucha_musica,
    preferencia_música_1 = p23_que_tipo_de_musica_es_la_que_mas_prefiere_escuchar_aun_cuando_escuche_mas_de_un_estilo_elija_el_que_mas_escuche,
    preferencia_música_otra_1 = p24_si_eligio_otra_cual,
    preferencia_música_2 = p25_cual_es_la_segunda_musica_que_mas_prefiere_escuchar,
    preferencia_música_otra_2 = p26_si_eligio_otra_cual,
    dispositivo_música = p27_con_que_dispositivo_suele_escuchar_mas_musica,
    app_música = p28_cual_es_principal_sitio_programa_o_aplicacion_para_bajar_o_escuchar_musica,
    app_música_otra = p29_si_respondio_otro_cual,
    red_social_tiempo_1 = p30_cual_es_la_red_social_pasa_mas_tiempo,
    red_social_tiempo_otra_1 = p31_si_respondio_otra_cual,
    red_social_tiempo_2 = p32_y_cual_es_la_segunda_red_social_pasa_mas_tiempo,
    red_social_tiempo_otra_2 = p33_si_respondio_otra_cual
  )

#Vemos cómo quedaron los nombres de nuestras variables
names(base_antropologia)
```


## 5. Homogeneizar valores
**tolower**, **gsub** y **LATIN-ACSII**
Dejar todas las categorías en un mismo formato, poner todo en minúscula y eliminar los espacios para facilitar la recodificación. 
```{r}
base_antropologia <- base_antropologia %>%
  mutate(
    ocupacion_madre = stringi::stri_trans_general(ocupacion_madre, "Latin-ASCII"),  # Convierte caracteres latinos en la columna `ocupacion_madre` a su equivalente en formato ASCII (lo mismo pero sin tildes, ñ, etc)
    ocupacion_madre = tolower(ocupacion_madre),  # Convierte todos los caracteres en la columna `ocupacion_madre` a minúsculas
    ocupacion_madre = gsub(" ", "_", ocupacion_madre),  # Reemplaza espacios por guiones bajos en la columna `ocupacion_madre`
  )

# Ver cómo quedan nuestras categorías con las modificaciones anteriores con table() y unique()
table(base_antropologia$ocupacion_madre)
unique(base_antropologia$ocupacion_madre)
```

## 6. Recodificar categorías de respuesta 
**mutate-case_when** y **mutate-recode** (herramientas tidyverse)
---

# HERRAMIENTAS `TIDYVERSE`

## `select()`: seleccionar variables
```{r}
# Seleccionar variables para eliminar de la data
base_antropologia <- base_antropologia %>%
  select(-c(marca_temporal, p01_nombre_del_entrevistado_a))
```

---

## `filter()`: filtrar casos

### EJERCICIO: Complete para filtrar solo estudiantes de clases media baja y baja
```{r}
# Vemos las categorías de las variables para ver los casos que nos interesan
unique(base_antropologia$clase_social)

# Aplicamos el filtro
base_antropologia <- base_antropologia %>%
  filter(comuna_actual %in% c("Al grupo de clase social baja", "Al grupo de clase social media baja"))

# EJERCICIO: Explique este código.
```

---

## `mutate` + `case_when`: Recodificar
```{r}
# Vemos las categorías de la variable elegida con unique
unique(base_antropologia$comuna_actual)

# Recodificamos con mutate case_when
base_antropologia <- base_antropologia %>%
  mutate(comuna_actual = case_when(
    comuna_actual %in% c("Maipu", "Maipú") ~ "Maipu",
    comuna_actual %in% c("Ñuñoa", "ñuñoa") ~ "Ñuñoa",
    comuna_actual %in% c("Santiago Centro", "Santiago centro") ~ "Santiago Centro",
    comuna_actual %in% c("Estación Central", "estación central") ~ "Estación Central",
    TRUE ~ comuna_actual  # deja las demás comunas tal como están
  ))

# Comprobamos la recodificación realizada
unique(base_antropologia$comuna_actual)

# EJERCICIO: Explique qué hace case_when() en este código.
```
  
---
