---
title: 'Ayudantía 2: TIDYVERSE'
author: "Francesca Alejandra Roco"
date: "Primer semestre 2025"
output:
  html_document:
    toc: true
    toc_depth: 3
    toc_float: true
    collapsed: true
    smooth_scroll: true
    theme: journal
    highlight: kate
    df_print: paged
    code_folding: show
subtitle: Metodología Cuantitativa con RStudio
---

```{r setup, include=FALSE}
knitr::opts_chunk$set(echo = TRUE) #se usa en documentos R Markdown para especificar que en el código dentro de cada fragmento debe mostrarse en el documento generado.
```

# Proceso inicial de análisis de datos

## 1. Instalar y cargar los paquetes a utilizar 
```{r}
# Instalar y llamar librerías de paquetes uno por uno
options(repos = c(CRAN = "https://cloud.r-project.org"))
install.packages("haven") #abrir bases de datos
library(haven)
install.packages("tidyverse") #herramientas tidyverse 
library(tidyverse)
install.packages("readxl") #para abrir bases en formato excell
library(readxl) 
install.packages("openxlsx")
library(openxlsx)

# Instalar y cargar paquetes con pacman
if (!requireNamespace("pacman", quietly = TRUE)) install.packages("pacman")
pacman::p_load(haven, tidyverse, readxl, openxlsx)
```

## 2. Importar base de datos (abrir la base)
En RStudio, podemos importar bases de datos que estén en distintos formatos. Por ej. bases de datos en Excell. También existen otros formatos como SCV, DTA, SAV, etc. 

### a) Abrir base de datos en formato Excell
**1. read_excel()**
```{r}
library(readxl)
base_antropologia_limpia <- read_excel("/Users/fran/Desktop/Ayudantías Cuanti 2 R/Ayudantías markdown/base_antropologia_limpia.xlsx")

View(base_antropologia_limpia)
```

**2. read.xlsx()** 

Abriremos el archivo, en pestaña 1 y que empiece en fila 1 en este caso.

* La función sheet indica la hoja desde donde se empieza a leer la base.

* La función startRow indica desde que fila empezar.

* La función cols ajusta el rango según el número total de columnas. 

Parte desde la columna 5 hasta la 147 que es la última. 
Esto lo hacemos para borrar las columnas que obtengan información personal de los entrevistadores y así resguardar la confidencialidad.
```{r}
base_antropologia_limpia <- read.xlsx(xlsxFile = "/Users/fran/Desktop/Ayudantías Cuanti 2 R/Ayudantías markdown/base_antropologia_limpia.xlsx", 
                                 sheet = 1, startRow = 1, cols = 5:147)  

base_antropologia_limpia
```

### b) Abrir archivo CSV 
**read.csv()**
```{r}
c19 <- read_csv(file ="/Users/fran/Desktop/Ayudantías Cuanti 2 R/Ayudantías markdown/Ayudantía 2/2024 MESU BBDD/MESU 2024_v2.csv")
```

#### 🔶 Práctica: 
Si quisieras abrir una base de datos llamada base_antropología.xlsx y guardarla con el nombre base, que parta desde la fila 6 y desde la columna 4 ¿cómo debería completar el siguiente código?

* Completa:

_________ <- read.xlsx(xlsxFile = "/file/_________", 
                                 sheet = 1, startRow = ____, cols = ___) 


## 3. Exploración de la base de datos
* summary
* glimpse
* names
* ncol
* nrow

#### 🔶 Completa el código con la función según corresponda:

#### Número de filas (casos)
____(base_antropologia_limpia) 


#### Número de columnas
____(base_antropologia_limpia) 


#### Nombres de las variables
____(base_antropologia_limpia) 


#### Vistazo inicial
____(base_antropologia_limpia)


#### Sumario general
____(base_antropologia_limpia) 

```{r}
# Ver nombres de las variables
names(base_antropologia_limpia)  

# Ver primeras filas
head(base_antropologia_limpia)   

# Dimensiones de la base
dim(base_antropologia_limpia)    
```

# `Tidyverse`
## Selección de Variables (`select()`)
**Seleccionamos columnas, es decir, variables** que sean necesarias para el tema que busquemos analizar. Por ejemplo, si buscamos realizar un análisis sobre las horas de estudio y el rendimiento académico, podemos seleccionar variables relacionadas con el tema. 
```{r}
# Seleccionar algunas variables clave
seleccionadas <- base_antropologia_limpia %>% 
  select(ea_01_horas_estudio_semana, ea_02_horas_estudio_fin_semana, ea_04_notas_ultimo_semestre, ea_05_satisfaccion_rendimiento_academico)
head(seleccionadas)
```
#### 🔶 Práctica: 
Si quisieras seleccionar solo las variables `edad`, `género` y `horas_estudio`, ¿cómo completarías el siguiente código?

* **Completa:**
```r
_________ <- base %>%  
  select(_________, _________, _________)
```

## Filtrado de Datos (`filter()`)
**Filtramos filas, es decir casos**, con el fin de obtener datos particulares necesarios para nuestro análisis. Por ejemplo, si necesitamos hacer un análisis de los estudiantes que ingresaron después del año 2020 a la universidad, podemos filtrar y quedarnos únicamente con aquellos estudiantes. 
```{r}
# Filtrar estudiantes que ingresaron después de 2020
ingreso_2020_mas <- base_antropologia_limpia %>% 
  filter(año_ingreso_carrera >= 2020)
head(ingreso_2020_mas)
```
#### 🔶 Práctica 3: Filtrado de Datos
Si quisieras filtrar a los estudiantes que estudian más de 15 horas a la semana, ¿cómo completarías el código?

* **Completa:**
```r
estudiantes_dedicados <- base %>%  
  filter(_________ > ____)
```

## Creación de Nuevas Variables (`mutate()`)
Mutamos variables para crear nuevas variables. Esto quiere decir que transformamos variables en otras, con el fin de realizar el análisis deseado. Por ejemplo, en este caso, mutamos la variable *categoria_edad* para que sus categorías queden con los nombres deseados. 
```{r}
# Crear una variable para clasificar edad en rangos
base_antropologia_limpia <- base_antropologia_limpia %>% 
  mutate(categoria_edad = case_when(
    edad < 20 ~ "Menor de 20",
    edad >= 20 & edad < 25 ~ "20-24",
    TRUE ~ "25 o más"
  ))
table(base_antropologia_limpia$categoria_edad)
```
#### 🔶 Práctica 4: Creación de Nueva Variable
Si quisieras crear una variable `categoria_estudio` que clasifique las horas de estudio en "Bajo" (0-5), "Medio" (6-15) y "Alto" (>15), ¿cómo completarías el código?

* **Completa:**
```r
base <- base %>%  
  mutate(categoria_estudio = case_when(  
    _________ <= 5 ~ "Bajo",  
    _________ > 5 & _________ <= 15 ~ "Medio",  
    TRUE ~ "Alto"  
  ))
```

## Agrupar y Resumir (`group_by()` y `summarise()`)
Con `group_by()` agrupamos por categorías y con `summarise()` hacemos un resumen de los datos. Por ejemplo, en primer lugar agrupamos por comuna el total de estudiantes, de manera que podamos contabilizar cuántos estudiantes hay por comuna. 
```{r}
# Contar número de estudiantes por comuna
conteo_comuna <- base_antropologia_limpia %>% 
  group_by(comuna) %>% 
  summarise(total_estudiantes = n()) %>% 
  arrange(desc(total_estudiantes))

head(conteo_comuna)
```
#### 🔶 Práctica 5: Agrupar y Resumir
Si quisieras calcular el promedio de notas por comuna, ¿cómo completarías este código?

* **Completa:**
```r
promedio_notas_comuna <- base %>%  
  group_by(_________) %>%  
  summarise(promedio_nota = mean(_________, na.rm = TRUE))
```

## Visualización de Datos (`ggplot2`)
Con `ggplot2` podemos visualizar los datos en gráficos. 
```{r}
# Gráfico de distribución de edades
base_antropologia_limpia %>% 
  ggplot(aes(x = edad)) +
  geom_histogram(binwidth = 2, fill = "skyblue", color = "black") +
  labs(title = "Distribución de Edades", x = "Edad", y = "Frecuencia")
```

## 🔹Conclusiones
El manejo de `tidyverse` no solo facilita el procesamiento y análisis de datos en antropología, sino que también permite generar hallazgos valiosos a partir de la información disponible. La combinación de estas herramientas con un enfoque crítico y reflexivo es clave para una investigación rigurosa en ciencias sociales.

